【裁判字號】    95,訴,47
【裁判日期】    950315
【裁判案由】    強盜
【裁判全文】
臺灣高雄地方法院刑事判決                95年度訴字第47號
公  訴  人  臺灣高雄地方法院檢察署檢察官
被      告  乙○○
                    （現於臺灣高雄看守所羈押中）
選任辯護人  吳建勛律師
            黃蘭英律師
            張清雄律師
上列被告因強盜案件，經檢察官提起公訴（台灣高雄地方法院檢
察署94年度偵字第28407 號），本院判決如下：
    主  文
乙○○犯竊盜罪，累犯，處有期徒刑壹年貳月。又犯傷害罪，累
犯，處有期徒刑陸月。應執行有期徒刑壹年陸月。
    事  實
一、乙○○前於民國91年間，因毒品危害防制條例案件，經本院
    判處有期徒刑4 月確定；又於92年間因毒品危害防制條例案
    件，經台灣屏東地方法院判處有期徒刑10月確定，再於93年
    間因竊盜、詐欺及偽造文書案件，經本院分別判處有期徒刑
    8 月、3 月、3 月確定；上開五宣告刑復經定應執行刑為有
    期徒刑2 年，於94年6 月9 日縮短刑期假釋出獄，於同年7
    月22日假釋期滿未經撤銷視為執行完畢。
二、詎乙○○仍不知悔改，於94年12月7 日上午8 時10分許，基
    於意圖為自己不法所有之竊盜犯意，騎乘車牌號碼為
    WRO-175 號輕型機車，至高雄縣鳳山市○○路106 號「九九
    九檳榔攤」，將機車停放在檳榔攤前，乙○○下車後先假意
    在該處等候友人，並向檳榔攤內之店員丙○○佯稱詢問時間
    ，又沿該店繞行2 圈後，即站在檳榔攤之右側向其內之丙○
    ○騙稱檳榔攤後方內有1 名男子，致丙○○不疑有他陷於錯
    誤，遂朝左方望去，乙○○即以此欺騙方式趁丙○○轉頭查
    看之際，迅速拉開玻璃門，自丙○○右方進入檳榔攤內，徒
    手迅速竊取丙○○持有置於檳榔攤前方桌上塑膠盒內之現金
    新臺幣（下同）1,150 元（100 元紙鈔6 張及50元硬幣11枚
    ）得逞。
三、乙○○得手後即迅速跑出檳榔攤至前方之機車旁，此時丙○
    ○聽聞櫃門遭開啟之聲而發覺遭竊，即追出檳榔攤外，以手
    拉住乙○○，要求返還竊得之現金，為乙○○所拒，乙○○
    並發動機車準備離開，丙○○為阻擋乙○○離開，再跑到機
    車旁，以雙手分別緊拉乙○○之右手及機車右方後視鏡，乙
    ○○雖未對丙○○有何積極之攻擊行為，然主觀上亦明知此
    時倘繼續騎車前行，將有拖行丙○○致受傷之可能，猶基於
    縱然傷害丙○○身體亦不違其本意之傷害犯意，為求掙脫逃
    逸，執意騎車緩慢前行，致丙○○遭拖行數公尺，因此受有
    右膝挫擦傷2 處（各約1 公分×0.3 公分）之傷害，嗣因乙
    ○○拖行丙○○來回折返之時，3 名路過當地之路人幫忙壓
    制，乙○○始因重心不穩致與機車一併摔倒在地，而遭逮捕
    ，並由隨即趕赴現場之警員高吉正處理。
四、案經丙○○訴由高雄縣政府警察局鳳山分局報告台灣高雄地
    方法院檢察署檢察官偵查起訴。
    理  由
一、竊盜犯行部分：被告乙○○所為上揭竊盜之犯罪事實，業據
    被告於檢察官偵查中及本院審判中坦承不諱，核與證人丙○
    ○於本院審判中證述遭竊之情節大致相符，復有贓物認領保
    管單1 紙（上載扣得丙○○施竊之物品為100 元紙鈔6 張及
    50 元 硬幣11枚，共計1,150 元）、現場照片4 張在卷可資
    佐證。被告此部分犯行明確，洵堪認定，應依法論科。
二、傷害犯行部分：訊據被告堅詞否認有何傷害被害人丙○○之
    犯行，辯稱：其沒有動手毆打、亦沒有騎車拖行丙○○，伊
    身上之傷不知道從何而來，或係伊自店內追出時不慎跌倒所
    致，丙○○將其拉住後，其雖有繼續緩慢前行，但最後其係
    站在該處等警察來等語。經查：依卷附被害人丙○○之高雄
    市立小港醫院診斷證明書所載，丙○○於94年12月7 日即案
    發當日確實受有「左胸挫傷」、「右膝挫擦傷二處（各約1
    公分×0.3 公分）」之傷害。該傷勢之由來，據丙○○到庭
    證稱：被告竊取現金之後，隨即衝到機車旁邊，伊跟著跑到
    被告機車旁邊，要求被告返還，但被告不還，並騎在機車上
    發動機車，伊即一手拉著被告的右手，一手拉著被告右側的
    後照鏡，被告即騎車向前走，伊就被拖著走，直到檳榔攤旁
    邊的巷子口，其間被告的速度雖然不快，但因伊在拖行當中
    膝蓋不知拉扯或刮到何物因此裂開而受傷，直至巷子口時有
    位騎機車的男子路過下車幫忙抓住被告機車尾端，但被告還
    是要跑，該男子便將被告機車鑰匙拔下來，被告便再掉頭轉
    向執意要跑，伊即再抓住被告左邊的手，此時再有2 位卡車
    司機路過下車將被告按住，被告機車也倒下來，伊也倒在機
    車上導致左胸受傷等語（見本院卷第67頁至第73頁）。而案
    發後到場處理之警員高吉正、趙烽傑於檢察官偵查中亦均證
    稱確於案發現場見到被害人丙○○膝蓋刮傷，證人高吉正證
    稱：「（檢察官問：你看到被害人時她何處受傷？）答：我
    看到被害人時她是蹲著，我覺得她腹部可能有受傷，後來仔
    細看發現她膝蓋有受傷」；證人趙烽傑證稱：「到場時涉嫌
    人（即被告）已經被其他人抓住，高吉正警員就下車詢問情
    況，我負責幫忙看住嫌疑人，被害人有給我們看傷勢，是在
    膝蓋的上方有刮擦痕」等語（見偵卷第56頁至第57頁，上揭
    2 證人於檢察官偵查中之證述未據被告及辯護人指出有何顯
    不可信之情況，依刑事訴訟法第159 條之1 第2 項之規定，
    自有證據能力）。參諸被告坦認其在離開現場之過程中遭丙
    ○○猶繼續拉扯阻止其離開，後來其與丙○○均跌倒之事實
    。足見被害人丙○○係因為阻止被告騎乘機車逃離現場，故
    緊拉被告右手及機車右側後照鏡，但被告執意離開，猶不顧
    丙○○緊拉不放而緩慢騎車向前，因此致丙○○遭被告騎乘
    之機車拖行，並在拖行之過程中致丙○○受有「右膝挫擦傷
    二處（各約1 公分×0.3 公分）」之傷害，嗣又因被告為路
    人壓制而與機車一同摔倒，丙○○亦因而摔倒，再受有「左
    胸挫傷」之傷害，即丙○○所受「右膝挫擦傷二處（各約1
    公分×0.3 公分）」之傷害與被告之騎車拖行行為間，確具
    相當因果關係（至丙○○所受之「左胸挫傷」，則係被告遭
    路人壓制跌倒後，丙○○亦一同重心不穩摔倒撞擊機車所致
    ，並非被告騎車拖行而來，其間並無因果關係，附此敘明）
    。被告辯稱沒有騎車拖行丙○○，不知丙○○之傷勢從何而
    來，又辯稱可能係自檳榔攤追出時跌倒所致，均與事實不符
    ，不足採信。再衡諸常理，一般人應能預見在此緩慢拖行之
    過程中將致被害人受傷之可能性甚大，被告對此亦應知之甚
    詳，猶不顧丙○○緊拉不放執意騎車向前緩慢拖行，足見被
    告主觀上確係基於縱然傷害丙○○身體亦不違其本意之間接
    傷害犯意，而騎車拖行丙○○。綜上，被告確有傷害丙○○
    身體之犯行，事證明確，洵堪認定，應依法論科。至丙○○
    雖又證稱，在被告騎車將伊來回拖行之過程中，被告斷斷續
    續用手用力扳開伊的雙手，並將伊雙手的指甲除小指外全部
    折斷，導致指甲下之皮肉掀開等語（見本院卷第71頁至第73
    頁）。惟查，被告否認有被告所指之此部分傷害行為，且觀
    丙○○提出之上揭診斷證明書，亦未據載伊所述之上開指甲
    斷裂或皮肉掀開等傷勢，倘丙○○確受有此部分傷勢，衡情
    應於驗傷時一併要求醫師診療驗斷，始為合理，但診斷證明
    書上並未記載，故丙○○是否確受有此部分傷害、是否已達
    傷害之程度、及傷勢究竟如何，已難認定，自難僅憑丙○○
    單方證述，即認被告有折斷丙○○指甲並致伊受傷之犯行，
    然此並不影響被告確有前開致丙○○「右膝挫擦傷二處（各
    約1 公分×0.3 公分）」受傷之犯行，併此敘明。
三、按刑法第320 條第1 項竊盜罪之成立，以行為人意圖為自己
    或第三人不法之所有，而竊取他人之動產為構成要件。所謂
    「竊取」，係單純指對於被害人對動產之持有關係加以破壞
    ，進而建立行為人自己對該動產之新持有關係。至同法第
    325 條第1 項之搶奪罪，則以行為人意圖為自己或第三人不
    法之所有，而搶奪他人之動產為構成要件。所謂「搶奪」，
    則指行為人乘人不備之際，遽然施暴使被害人不及抗拒防備
    ，強加搶奪之行為方式。亦即，竊盜罪僅係行為人單純對被
    害人使用非暴力之和平方法竊取被害人之動產，此時僅單純
    造成被害人對該動產之持有利益遭破壞，並未造成被害人生
    命身體之危險。而搶奪行為係行為人所強取之物與被害人在
    空間上具有緊密持有關係，故行為人取得該動產之過程中，
    必然會對被害人之身體施以一定程度之不法腕力，此時對被
    害人而言不僅動產之持有法益遭侵害，更將造成一定程度之
    生命身體危險。故搶奪罪所破壞者，必然是被害人對於動產
    之「緊密持有關係」，絕無「鬆懈狀態持有關係」之可能，
    蓋在「鬆懈狀態持有關係」之場合，行為人僅需對欲竊取之
    物施加不法腕力即可，無須再對被害人之身體施以不法腕力
    ，自未在破壞被害人之財產法益之外，更造成被害人生命身
    體遭侵害之風險，此時當無上揭所謂「遽然施暴使被害人不
    及抗拒防備，強加搶奪」之情形，而與搶奪罪之要件不合，
    僅能以竊盜罪論處。故被告乙○○上揭以對被害人丙○○騙
    稱後方有人，使丙○○陷於錯誤轉頭向左方望看，被告即趁
    此機會自右方進入拿取丙○○置於桌上之金錢，此時該現金
    既未與丙○○有任何身體上之接觸，亦未在丙○○之視線範
    圍內，自屬在丙○○之鬆懈持有關係狀態下，而非緊密持有
    。被告趁此鬆懈持有關係而迅速拿取現金後離去，拿取過程
    中亦未對丙○○有何施不法腕力之行為，應屬「欺騙式之竊
    盜」。是依前所述，被告此部分所為應係犯刑法第320 條第
    1 項之竊盜罪，而非同法第325 條第1 項之搶奪罪。被告另
    騎車拖行丙○○致伊成傷，則係犯同法第277 條第1 項之傷
    害罪。被告所犯上揭2 罪間，犯意各別，行為不同，應分論
    併罰。
四、公訴意旨認被告竊盜後為脫免逮捕，而對丙○○當場施以數
    次接續之強暴行為，因認被告係犯刑法第329 條之準強盜罪
    。惟按刑法第329 條準強盜罪中所謂「強暴」，指直接或間
    接對於人之身體施以暴力，壓制被害人（或欲加逮捕之人）
    之抗拒，或使被害人處於不能抗拒之狀態者屬之（最高法院
    82 年 台上字第3842號判決、69年度台上字第2971號判決意
    旨參照）。倘行為人僅有強力排除猛拖之被動行為，尚難認
    為有積極暴行而達於強暴脅迫之程度，自與準強盜罪以「當
    場施以強暴脅迫」之構成要件不合（最高法院43年台上字第
    670 號判決意旨參照）。經查，依上揭證人丙○○於本院審
    判中之證言：伊見被告竊取金錢之後，要求被告返還遭拒，
    伊便抓住被告的手，被告隨即騎上機車準備逃跑，伊亦抓住
    被告之右手及機車右側後視鏡，但被告仍執意離開，伊始遭
    被告騎車來回拖行並因此致膝蓋摩擦他物受傷；丙○○又證
    稱：「（檢察官問：被告拖著你跑的速度大概多快？）答：
    並不快，他一直叫我放手，當時我一手抓他後照鏡，一手抓
    他的手，他還一直把我的手扳開」、「（檢察官問：過程中
    ，被告有無對你說恐嚇或不利的話？）答：他有罵兩句話，
    罵什麼忘記了，是罵髒話。」「（審判長問：整個過程中，
    被告有無攻擊妳？）答：因為我拉著他，他有用手推開我。
    」、「（審判長問：有無打你？）答：沒有。」（見本院卷
    第68頁至第71頁）。綜上，實足推知被告係因行竊被獲，且
    為證人丙○○拉住所騎乘之機車，情急圖脫，故不顧丙○○
    可能受傷之事實而繼續拖行，是被告所為僅屬消極掙脫逃逸
    ，並無任何積極之攻擊動作，雖丙○○證稱當時曾遭被告扳
    手，並致伊左右手數支手指之指甲折斷，惟此部分傷勢固未
    載於診斷證明書，尚難認定，已如上述，縱被告曾對被害人
    板手，亦屬被動排除拖行之舉動，而非主動攻擊之行為，顯
    與上揭準強盜罪之構成要件有間，且丙○○所受之「右膝挫
    擦傷二處（各約1 公分×0.3 公分）」、「左胸挫傷」等傷
    害，均係遭被告騎車拖行及路人壓制時跌倒之過程中造成，
    並非被告攻擊而來，已如前述；再被告雖有辱罵被害人2 句
    話語，但無證據證明該話語有對丙○○不利惡害通知之意，
    自均難為被告施以強暴、脅迫之佐證。綜上，本件無證據證
    明被告有何因防護贓物、脫免逮捕而主動、積極施以強暴、
    脅迫之犯行，公訴人以刑法第329 條之準強盜罪為起訴法條
    ，尚有未洽，惟其基本社會事實即竊盜之基本事實仍屬相同
    ，故應變更其起訴法條，附此敘明。
五、被告前於91年間，因毒品危害防制條例案件，經本院判處有
    期徒刑4 月確定；又於92年間因毒品危害防制條例案件，經
    台灣屏東地方法院判處有期徒刑10月確定，再於93年間因竊
    盜、詐欺及偽造文書案件，經本院分別判處有期徒刑8 月、
    3 月、3 月確定；上開五宣告刑復經定應執行刑為有期徒刑
    2 年，於民國94年6 月9 日縮短刑期假釋出獄，於同年7 月
    22日假釋期滿未經撤銷而執行完畢等情，有卷附台灣高等法
    院被告前案紀錄表1 紙可查，其於有期徒刑執行完畢後，5
    年內再犯本案有期徒刑以上之罪，為累犯，依刑法第47條規
    定加重其刑。本院審酌被告身強力壯，竟仍貪圖不勞而獲，
    不思以已力賺取正當所得，以欺騙之方法在被害人面前竊取
    財物，其所竊得財物僅約1,000 餘元，尚非鉅款，惟經丙○
    ○發覺要求還款時，於消極地掙脫逃逸中使伊受傷，不但造
    成被害人之財產損失，更侵害丙○○之身體法益，又未賠償
    丙○○之損失，亦未與之達成和解，犯後坦承部分犯行等一
    切情狀，分別量處如主文所示之刑，並定其應執行之刑，以
    資警惕。
六、據上論斷，應依刑事訴訟法第299 條第1 項前段、第300 條
    ，刑法第320 條第1 項、第277 條第1 項、第47條、第51條
    第5款 ，罰金罰鍰提高標準條例第1條前段，判決如主文。
本案經檢察官甲○○到庭執行職務。
中    華    民    國    95    年    3     月    15    日
              刑事第十四庭審判長法  官  蔡廣昇
                                法  官  林瑋桓
                                法  官  紀凱峰
以上正本證明與原本無異。
如不服本判決，應於收受送達後10日內向本院提出上訴書狀。
中    華    民    國    95    年    3     月    16    日
                                書記官  黃進遠
附錄：
中華民國刑法第320條第1項
意圖為自己或第三人不法之所有，而竊取他人之動產者，為竊盜
罪，處5 年以下有期徒刑、拘役或500 元以下罰金。
中華民國刑法第277條第1項
傷害人之身體或健康者，處 3 年以下有期徒刑、拘役或 1 千元
以下罰金。


司法院資訊處製作；財團法人民間司法改革基金會備份。
